【裁判字號】    95,簡上,23
【裁判日期】    950524
【裁判案由】    清償債務
【裁判全文】
臺灣高雄地方法院民事判決              95年度簡上字第23號
上  訴  人  乙○○
訴訟代理人  施吉安律師
被上訴人    甲○○
                        樓
上列當事人間請求清償債務事件，上訴人對於民國94年12月15日
本院高雄簡易庭94年雄簡字第4345號第一審簡易判決提起上訴，
本院民國95年5月10日言詞辯論終結，判決如下：
    主  文
原判決廢棄。
被上訴人應給付上訴人新台幣貳拾柒萬元及自民國九十四年十月
二十日起至清償日止，按週年利率百分之五計算之利息。
第一、二審訴訟費用由被上訴人負擔。
    事實及理由
一、上訴人起訴主張：被上訴人於84年間受僱至伊在大陸經營之
    工廠擔任技工前，向伊借款新台幣 (下同）350,000 元，約
    定85年4 月30日前還款，並口頭約定以薪資抵扣，惟被上訴
    人僅任職1 個月即離職，扣除1 個月薪資80,000元後，尚餘
    270,000 元迄今仍未返還，爰依消費借貸之法律關係，請求
    被上訴人返還借款。並於本院聲明：(一)原判決廢棄。(二)被上
    訴人應給付上訴人270,000 元，及自94年10月20日起至清償
    日止，按週年利率5%計算之利息。
二、被上訴人則以：對於借據之真正不爭執，惟係因被上訴人另
    外一處之工作已經辭職而向上訴人提出保證金350,000 元之
    要求，以保證其一定可受僱於上訴人，其本擬持借據向上訴
    人取得款項，惟之後其先交付借據，兩造口頭約定待上訴人
    交付款項後再另立收據，而被上訴人已至上訴人在大陸經營
    之工廠工作一個多月，當時約定薪資每月12,000元，惟上訴
    人之工廠停工後並未給付被上訴人薪資，且未交付350,000
    元，否認收取任何借款等語。並於本院聲明：上訴駁回。
三、上訴人主張被上訴人於84年間曾受僱至其在大陸經營之工廠
    工作約1 個月左右，被上訴人曾交付載有「茲向乙○○先生
    借新台幣拾伍萬元整於八十五年四月三十日照額償還，否
    則願負法律責任。立據人；甲○○」字樣之借據予上訴人之
    事實，業據提出借據、外商投資企業稅務登記證、台灣投資
    者確認書、合同等為證，且為被上訴人所不爭執，應可認為
    真實。上訴人主張已依上開借據之內容給付被上訴人
    350,000 元等情。上訴人則否認有收受上開金額。是本件之
    爭點在於上訴人是否有依借據之內容給付被上訴人350,000
    元？本院判斷意見如下：
  (一)按金錢借貸契約，固屬要物契約，應由貸與人就交付金錢之
    事實負舉證之責，惟若貸與人提出之借用人自己製作之文書
    已載明積欠借款之事實者，應解為貸與人就要物性之具備，
    已盡舉證責任 (最高法院86年度台上字第3880號裁判意旨、
    69年12月2 日69年度第27次民事庭會議決議意旨參照）。
  (二)查上訴人提出之借據記載「茲向乙○○先生借新台幣拾伍
    萬元整於八十五年四月三十日照額償還，否則願負法律責任
    。立據人；甲○○」之字樣，有上開借據一份附卷可參，既
    明確記載借得款項之數額及約定應返還之日期，並表明如未
    依約定日期返還時，願負法律責任之意，應認為已明示被上
    訴人向上訴人借款已收到無訛之旨，否則如尚未取得借款時
    何能明確約定應返款之日期，是依上開說明，要應解為貸與
    人即上訴人就借貸契約要物性之具備已盡其舉證責任。
  (三)被上訴人雖以上開借據確為當時被上訴人在蘇州工作，必須
    要提早辭職，所以提出保證金之要求，其原定用以向上訴人
    取得款項之憑證，惟多次洽談有信任基礎，故伊先將借據交
    付上訴人，兩造口頭約定待取得款項後另立收據，惟上訴人
    未交付款項，故伊未另立收據等語為抗辯；惟查兩造本不相
    識，係經友人介紹被上訴人始決定至上訴人經營之工廠工作
    之事實，為上訴人陳明，並為被上訴人所不爭執，則兩造間
    並無任何互信基礎可言甚明，而被上訴人亦明知持記載借據
    字樣係用以向上訴人取得項款之用，借據上並明載應返款之
    日期，被上訴人豈有僅因與上訴人口頭約定，即於未取得任
    何款項之情形，仍將作為借款憑證之借據交付上訴人之理，
    況被上訴人於上訴人工廠工作約一個月，於未取得借據內之
    款項，於工作中豈有不向上訴人繼續取得款項或於未取得款
    項請求返還借據之理。被上訴人此部分所為抗辯顯與常情有
    違，不足採信。
  (四)至上訴人所稱交付借款之過程及來源，雖與證人即上訴人之
    子黃耀慶於原審所為證述有出入，惟查上訴人所稱交付借款
    之日期為84年5 月3 日，迄今已逾10年之久，2 人所述有部
    分矛盾亦合於常理，且益證並無勾串之情形，而證人確有向
    農會貸款亦為事實，有原審查證之秀水鄉農會94年10月31日
    彰秀鄉農信字第0940003268函可佐，雖其帳戶內之款項於84
    年5 月3 日左右時不足350,000 元，然或因時間過久而未能
    明確記憶，尚不能因而即認並無交付借款之事實；況依借據
    之記載足認定上訴人已舉證證明交付借款之事實亦如上開所
    述，至不能因上訴人所述與證人之證詞有出入，即認為上訴
    人並未交付借款。
  (五)從而，上訴人依消費借貸之法律關係，請求被上訴人返還借
    款即有理由，又上訴人自行扣抵應給付被上訴人1 個月之薪
    資80,000元，而請求被上訴人返還270,000 元之借款，本院
    認屬上訴人自行請求之金額於法並無不合，應予准許；至被
    上訴人抗辯其每月薪資為120,000 元部分，因被上訴人並未
    為抵銷抗辯，本院自無從予審酌，附此明。
四、綜上所述，上訴人依消費借貸之法律關係，請求被上訴人給
    付270,000 元及自起訴狀繕本送達94年5 月17日後之94年10
    月20日起至清償日止，按週年利率5%計算之法定遲延利息，
    於法即無不合，應予准許。原審為上訴人敗訴之判決，自有
    未洽，上訴意旨求予廢棄改判，為有理由，爰由本院予以廢
    棄，並改判如主文第2 項所示。
五、據上論結：本件上訴為有理由，依民事訴訟法第436 條之1
    第3 項、第450 條、第78條，判決如主文。
中    華    民    國    95    年    5     月    24    日
                  民事第一庭審判長法  官  沈建興
                                  法  官  洪珮婷
                                  法  官  林玉心
正本係照原本作成。
本判決不得上訴。
中    華    民    國    95    年    5     月    24    日
                                  書記官  陳家宏


司法院資訊處製作；財團法人民間司法改革基金會備份。
